【裁判字號】    98,訴,936
【裁判日期】    990709
【裁判案由】    分割共有物
【裁判全文】
臺灣彰化地方法院民事判決  98年度訴字第936號
原      告  丁○○
訴訟代理人  李淵源律師
複 代理 人  丙○○
被      告  甲○○
受 告知 人  彰化縣芬園鄉農會
法定代理人  戊○○
受 告知 人  合作金庫商業銀行股份有限公司
法定代理人  己○○
訴訟代理人  乙○○
上列當事人間請求分割共有物事件，本院於民國99年6月23日言
詞辯論終結，判決如下：
    主      文
兩造共有坐落彰化縣芬園鄉○○段四八○地號、面積一三五三○
平方公尺土地分割如附圖所示，即編號Ａ部分、面積三○七二平
方公尺之土地，分歸原告取得；編號Ｂ部分、面積九二一六平方
公尺之土地，分歸被告取得；編號Ｃ部分、面積一二四二平方公
尺之土地為共有道路，由兩造各按如附表所示比例保持共有。
原告應以新臺幣玖萬零陸佰壹拾陸元補償被告。
訴訟費用由兩造按附表所示比例負擔。
    事實及理由
一、原告起訴主張：坐落彰化縣芬園鄉○○段480地號、地目旱
    、使用分區山坡地保育區、使用地林業用地、面積13530平
    方公尺之土地（下稱系爭土地）為兩造所共有，兩造應有部
    分比例詳如附表所示，系爭土地並無因物之使用目的不能分
    割之情事，或契約訂有不分割之期限，惟兩造未達成分割之
    協議，爰依民法第823條第1項本文規定請求判決分割系爭土
    地，其分割方法請求依附圖所示分割方案，又系爭土地之西
    側現況已鋪設有道路，考量被告需利用該道路出入，應於系
    爭土地西側留設3米寬道路並由兩造保持共有等語。並聲明
    ：如主文第1項所示。
二、被告則以：同意由原告分得系爭土地南側，其分得系爭土地
    北側，但認並無於系爭土地留設道路之必要等語，資為抗辯
    。
三、查原告主張系爭土地為兩造所共有，兩造共有之應有部分比
    例如附表所示，系爭土地並無並無因物之使用目的不能分割
    情形，兩造就系爭土地亦未訂有不分割協議，且無法協議分
    割之事實，為被告所不爭，並有土地登記簿謄本在卷可稽（
    參本院卷第8至9頁），堪信為真，是原告依民法第823條第1
    項規定，請求裁判分割系爭土地，即屬有據。
四、按共有人因共有物分割之方法不能協議決定，而提起請求分
    割共有物之訴，應由法院斟酌當事人之聲請、共有物之性質
    、經濟效用及全體共有人之利益、意願等公平決定之。查系
    爭土地係屬山坡地保育區之林業用地，呈不規則形，南北較
    為狹長，東西較窄，系爭土地除坐落有一原告所有之工寮外
    ，其餘部分均為雜木林，南側臨接中興路，西側臨接私設道
    路，且該私設道路有部分用地屬系爭土地等情，業據本院囑
    託彰化縣彰化地政事務所派員會同兩造履勘現場屬實，並有
    勘驗筆錄、現場簡圖、複丈成果圖在卷可稽（參本院卷第34
    至35頁、第37頁），復有現況照片附於鑑定機關華聲科技不
    動產估價師事務所製作之估價報告書可稽。至系爭土地之分
    割方法，經斟酌兩造均同意由原告分得系爭土地南側接臨中
    興路之部分，被告則分得系爭土地北側，亦即兩造就分配位
    置並不爭執，雖被告不同意原告所提在系爭土地西側留設道
    路由兩造維持共有之主張，然系爭土地西側有部分土地現況
    即屬道路，業如前述，除供系爭土地通行外，亦為附近鄰地
    所有人對外通行之要道，參以觀諸被告受分配之土地位置，
    確需經由系爭土地西側之道路始得對外聯絡，故本院認此部
    分依其使用之目的宜單獨劃出，由各共有人按其應有部分比
    例保持共有，並供作道路使用，如此才能兼顧各共有人之利
    益及將來系爭土地通行之便利，被告抗辯稱不須在系爭土地
    西側設置道路通行，自無可採。本院審酌兩造各自占用土地
    位置、使用現況、分割後兩造之土地均應有適當之聯外道路
    等情，認原告主張依附圖所示之方法分割，符合共有人全體
    之利益，尚稱妥適、公允，堪值採用。爰諭知分割方法如主
    文第1項所示。
五、再按法院裁判分割共有物，除應斟酌各共有人之利害關係，
    及共有物之性質外，尚應斟酌共有物之價格，倘共有人中有
    不能按其應有部分受分配，或所受分配之不動產，其價格不
    相當時，法院非不得命以金錢補償之（最高法院57年臺上字
    第2117號判例意旨參照）。經查，依附圖所示分割結果，南
    側即編號Ａ部分土地分配予原告，北側即編號Ｂ部分土地分
    配予被告，原告分得之南側接臨中興路，被告分得之北側土
    地雖接臨西側私設道路，然其便利性不如南側土地，故地價
    較低，是被告分得之土地價值，與其應有部分之比例並不相
    當，依前揭說明，自應以金錢補償之。再本件補償金額，經
    囑託華聲科技不動產估價師事務所鑑定結果，應由原告補償
    被告新臺幣90,616元，有該事務所所出具之估價報告書1份
    附卷可考，上開鑑定係依據國際估價原則，即成本估價法、
    市場估價法、所得估價法，並參酌當地人口因素、交通情況
    、里鄰環境、公共設施及道路建設，當地目前建設發展情形
    等因素及比較其他鄉鎮○○街道之土地行情，經鑑定單位開
    會決議推定其價值，而計算分割面積價值，該鑑定結果自可
    採用，是原告應依上開金額補償被告。
六、另按應有部分有抵押權或質權者，其權利不因共有物之分割
    而受影響。但有下列情形之一者，其權利移存於抵押人或出
    質人所分得之部分：一權利人同意分割。二權利人已參加共
    有物分割訴訟。三權利人經共有人告知訴訟而未參加，民法
    第824-1條第1項、第2項分別定有明文。查系爭土地目前仍
    設定有最高限額抵押權予受告知人彰化縣芬園鄉農會（下稱
    芬園鄉農會）、合作金庫商業銀行股份有限公司（下稱合作
    金庫銀行），而受告知人芬園鄉農會經本院告知訴訟後，並
    未到庭表示意見，受告知人合作金庫銀行到場表示對於分割
    分案無意見。則依上開法條規定，受告知人芬園鄉農會、合
    作金庫銀行就系爭土地設定之最高限額抵押權，應各移存於
    抵押人即被告分割所得之部分，併予敘明。
七、末查，分割共有物乃具非訟事件之性質，本院斟酌何種分割
    方法較能增進共有物之經濟效益，並兼顧兩造之利益，以決
    定適當之分割方法，不因何造起訴而有不同，原告提起本件
    訴訟於法雖屬有據，然被告等人之應訴乃法律規定所不得不
    然，其所為抗辯自為伸張或防衛權利所必要，故關於訴訟費
    用之負擔，以共有人全體按附表所示應有部分比例負擔，方
    屬事理之平，併此敘明。
八、兩造其餘主張陳述及所提出之證據，核與本件判決結果無影
    響，故毋庸再予一一論述，附此敘明。
九、訴訟費用負擔之依據：民事訴訟法第78條、第80條之1。
中    華    民    國    99    年    7    月    9     日
                  民事第三庭    法  官  尚安雅
以上正本係照原本作成。
如對判決上訴，應於判決送達後20日內向本院提出上訴狀（須附
繕本）。如委任律師提起上訴者，應一併繳納上訴審裁判費。
中    華    民    國    99    年    7    月    15    日
                                書記官  陳文俊
附表：
┌──┬─────┬───────┐
│編號│共有人姓名│應有部分及訴訟│
│    │          │費用負擔之比例│
├──┼─────┼───────┤
│1   │丁○○    │   1/4        │
├──┼─────┼───────┤
│2   │甲○○    │   3/4        │
└──┴─────┴───────┘
附圖：

司法院資訊處製作；財團法人民間司法改革基金會備份。
